【裁判字號】    97,上訴,4719
【裁判日期】    971223
【裁判案由】    誣告
【裁判全文】
臺灣高等法院刑事判決                97年度上訴字第4719號
上  訴  人  臺灣臺北地方法院檢察署檢察官
被      告  乙○○
選任辯護人  陳佳瑤  律師
            鄭佑祥  律師
上列上訴人因誣告案件，不服臺灣臺北地方法院96年度訴字第19
84號，中華民國97年9月10日第一審判決（起訴案號：臺灣臺北
地方法院檢察署96年度偵字第14453號），提起上訴，本院判決
如下：
    主  文
原判決撤銷。
乙○○未指明犯人，而向該管公務員誣告犯罪，處拘役肆拾日，
如易科罰金，以新臺幣壹仟元折算壹日，減為拘役貳拾日，如易
科罰金，以新臺幣壹仟元折算壹日。
    事  實
一、乙○○於民國95年7間某日，因資金拮据，透過劉明東向不
    詳姓名友人調借付款行：彰化商業銀行、發票人陳福來、票
    據號碼CL0000000號、金額新臺幣（下同）500萬元、發票日
    95年8月15日之支票1紙周轉，言明由乙○○簽發付款行：華
    南商業銀行嘉南分行，發票人乙○○，金額、發票日如附表
    所示之支票9張，金額合計500萬元，依票載發票日分期兌現
    償還，詎上述陳福來簽發之金額500萬元支票，經於95年8月
    15日提示兌領，因列為拒絕往來戶遭退票，乙○○明知其簽
    發供分期兌現償還之票據號碼：NC0000000、金額10萬元、
    發票日95年8月15日支票1紙（下簡稱：系爭支票），並未遺
    失，惟因上述500萬元支票未獲付款，自認不必依約兌現上
    述金額10萬元之還款支票，惟系爭支票同屆發票日，兌領在
    即，不及向劉明東索回，當下決意虛構遺失之事實，於同日
    前往華南商業銀行嘉南分行，謊報該張支票於95年7月間遺
    失，並填具票據掛失止付通知書、遺失票據申報書一式三份
    ，委託該銀行請求警察機關協助偵查，未指明犯人誣告不特
    定人犯侵占遺失物罪。
二、案經臺灣台北地方法院檢察署檢察官自動檢舉偵查起訴。
    理  由
一、訊據被告乙○○對於時、地至華南商業銀行嘉南分行，辦理
    系爭支票之掛失止付之事實，直承不諱，惟矢口否認有誣告
    犯行，辯稱：劉明東向其買油，知道其缺錢，說要幫忙調錢
    ，拿了1張500萬元支票供其兌領週轉，其則簽發如附表所示
    之金額各200萬元、100萬元、50萬元、10萬元金額不等之支
    票9張交予對方，分期償還。其後因500萬元周轉之支票未兌
    現，乃向劉明東索回上述9張支票，因劉明東僅返還金額總
    計470萬之元支票，並稱金額10萬元支票3張拿不回來，要其
    去掛失，伊以為不見了，並無誣告之行為云云。經查：
    (一)被告乙○○於事實欄所載時、地就其簽發系爭票據號碼：
      NC0000000、金額10萬元、發票日95年8月15日支票1紙，
      前往華南商業銀行嘉南分行，陳報該張支票於95年7月間
      遺失，並填具票據掛失止付通知書、遺失票據申報書一式
      三份，委託該銀行請求警察機關協助偵查侵占遺失物之事
      實，業據被告自承在卷，並有遺失票據申請書、掛失止付
      票據提示人資料查報表、NC0000000支票正、反面影本、
      台灣票據交換所嘉義分所退票理由單個1紙足憑（見偵字
      第7001號第10至14頁），此部分事實，可以認定。
    (二)再者，被告簽發附表示之支票9紙交予證人劉明東轉向不
      詳友人調借向發票人陳福來、票據號碼CL0000000號、金
      額500萬元、發票日95年8月15日之支票支票1紙之原委，
      係因資金拮据，透過劉明東向友人調得上述支票兌領周轉
      ，言明被告簽發附表所示之支票分期償還，業據被告於準
      備程序及答辯狀陳甚詳（見本院97年11月26日準備程序筆
      錄第2頁、本院卷第27頁背面刑是答辯狀），即證人劉明
      東於原審亦結證稱：被告曾開合計500萬元之支票與人換
      一張500萬元的支票等語（見原審卷第80頁），並有票據
      掛失止附通知單、退票理由單、支票正、反面影本附原審
      卷足憑（見原審卷第24至32頁）。
    (三)被告雖否認誣告犯意，辯稱：因陳福來簽發之500萬元支
      票不獲付款，欲向劉明東索回附表所示之分期還款支票，
      因劉明東僅返還其中金額合計470萬元之支票，表示其餘3
      紙拿不回來，囑其掛失止付，並非有意誣告云云。查：被
      告所辯上情，已據提出附表所示金額合計470萬元之支票
      影本5紙、退票理由單1紙、陳福來簽發之金額500元支票
      影本、退票理由單1紙及未取回之遺失票據申請書2紙為證
      ，並經證人劉明東於原審證述在卷（見原審卷第78頁背面
      ），雖可認所辯：因陳福來簽發之支票退票，未能全數取
      回分期償還支票乙情，尚非虛構。惟本案應釐清者？乃被
      告辦理系爭票掛失止付時，是否已向劉明東要求返還附表
      所示之分期還款支票未果？申言之，即劉明東告知含系爭
      支票在內之3紙金額10萬元支票拿不回來等情，究係本案
      系爭支票掛失止付之前、或之後？並據以認定被告辦理系
      爭支票掛失止付之際，是否虛構遺失事實。第查：
      (1)被告於95年8月15日申請掛失止付時，劉明東尚未告知
        支票追不回來之情，迭據被告於偵查中供稱：掛失時沒
        有人告知支票不見等語（見偵字7001第27、28頁；原審
        卷第105頁勘驗筆錄）；於本院準備程序亦供稱：500萬
        退票後，要劉明東還我票，他說票不見了等語（見本院
        97年11月26日準備程序筆錄第2頁）。再者，被告簽發
        附表示之支票9紙交予證人劉明東轉向不詳友人調借陳
        福來簽發之CL0000000號、金額500萬元、發票日95年8
        月15日之支票1紙目的，係為兌現取得資金周轉，已如
        上述，且其亦遵照票載發票日（即95年8月15日）提示
        兌領該支票。從而，被告於該500萬元支票屆票載發票
        日提示前（即95年8月15日前），殆無向劉明東索回其
        簽發分期還款支票之可能，否則對方亦可索回或不兌現
        500萬元支票，不啻與其換票周轉目的相悖。準此，劉
        明東自亦不可能於該日前，告知被告有3張分期還款支
        票拿不回來之情。不惟如此，觀之原審卷附遺失票據申
        請書可知，附表所示票據號碼NC0000000、NC0000000，
        金額各10萬元之支票2紙（即被告稱：3張拿不回來支票
        中之另2張），係於95年8月23日申報遺失。設若劉明東
        於95年8月15日前，即告知附表3張10萬元支票追不回來
        ？衡情除系爭支票外，上開支票2紙，亦應一併申報遺
        失？毋需無多此一舉，延至同年月23日始再次申報遺失
        之理，亦徵被告向劉明東索回其簽發之分期還款支票，
        係在95年8月15日500萬元支票不獲兌現之後，已甚明灼
        。綜上，在在足證其上開偵審所述系爭支票掛失止付時
        （即95年8月15日），劉明東尚未告知支票追不回來，
        被告係於500萬元支票退票後，始向劉明東索回其簽發
        之支票等情，核屬實情。故其於申請掛失止付時，劉明
        東既尚未告知支票無法全數取回，竟於支票遺失申請書
        上填具「於95年7月初，路上遺失」等文字，自屬虛構
        無訛。被告於原審及本院翻異前供，改稱因劉明東告知
        有3張支票追不回來，伊以為遺失，始掛失止付云云，
        應屬飾卸之詞，自不足採信。
      (2)系爭支票係於95年8月15日掛失止付，500萬元支票亦係
        於同日屆票載發票日，經被告提示不獲付款，有上述遺
        失票據申請書、支票影本及退票理由單足參。又被告交
        換票據之目的，在於兌領500萬元應急周轉，嗣再分期
        償還，亦據上述，從而，500萬元支票既未兌現，被告
        自認無償義務，拒絕兌現發票日同為95年8月15日之系
        爭支票，衡屬事理之常。再參以被告一再供稱，因500
        萬元支票退票後，欲索回9張分期償還支票，事後亦取
        回合計470萬元等情，可徵被告於95年8月15日陳福來簽
        發500萬元支票未獲兌現之際，見系爭支票不及索回，
        兌領又迫在睫前，為免損失，當下虛構遺失之事實，堪
        可認定。
     (四)綜上，被告未指明犯人，而向該管公務員誣告之犯行，
       事證明確，應依法論科。
二、核被告所為係犯刑法第171條第1項之未指明犯人誣告罪。公
    訴人雖以被告所為係犯同法第169條第1項之誣告罪嫌云云。
    惟查：被告於辦理系爭支票僅填具遺失票據申請書，委託銀
    行業者轉警察機關協助偵辦侵占遺失物罪，並未具體指明所
    申告之對象，有遺失票據申請書足稽。且被告其後於警詢時
    表示要提出告訴等語，乃導因於系爭支票其後經案外人甲○
    ○提示交換，因已掛失遭退票，警方依票據交換所移送資料
    偵辦，遂通知被告配合調查，被告在製作筆錄時，依警方詢
    問，受動所為答覆乙情，亦有警訊筆錄足憑。況被告其後於
    偵查程序中，均無主動積極申告甲○○之舉措，自難認其主
    觀上有申告甲○○犯侵占遺失物之犯意，核其所為應止於未
    指明犯人誣告而已。起訴法條，容有誤會，自應予變更，附
    此敘明。末按：被告犯罪時間在中華民國96年4月24日以前
    ，合於中華民國96年罪犯減刑條例規定之減刑條件，應依該
    條例第2條第1項第3款之規定，減其宣告刑至二分之一。原
    審未詳加勾稽，判決被告無罪，自屬不當，檢察官執此提起
    上訴，為有理由，應由本院予以撤銷改判。爰審酌被告素無
    前案紀錄、犯罪動機非惡、手段、目的、所生危害及犯罪後
    態度等一切情狀，量處及減為主文第2項所示之刑，並均諭
    知如易科罰金之折算標準。
據上論斷，應依刑事訴訟法第369條第1項前段、第364條、第29
9條第1項前段、第300條，刑法第171條第1項、第41條第1項前段
，刑法施行法第1條之1，中華民國96年罪犯減刑條例第2條第1項
第3款、第7條，判決如主文。
本案經檢察官李叔芬到庭執行職務。
中    華    民    國    97    年    12    月    23    日
                  刑事第二十二庭審判長法  官  何菁莪
                                      法  官  洪于智
                                      法  官  江振義
以上正本證明與原本無異。
檢察官如不服本判決，應於收受送達後十日內向本院提出上訴書
狀，其未敘述上訴之理由者並得於提起上訴後十日內向本院補提
理由書（均須按他造當事人之人數附繕本）。
被告不得上訴。
                                      書記官  陳媛容
中    華    民    國    97    年    12    月    23    日
附錄：本案論罪科刑法條全文
中華民國刑法第171條
（未指定犯人誣告罪）
未指定犯人，而向該管公務員誣告犯罪者，處 1 年以下有期徒刑
、拘役或3 百元以下罰金。
附表
    支 票 號 碼   發 票 日 期    金   額
(一)NＺ0000000      00、8、5        10萬元
(二)NＺ0000000      00、8、5       100萬元
(三)NＺ0000000      00、8、10      50萬元
(四)NＺ0000000      00、8、15       10萬元
(五)NＺ0000000      00、8、20      100萬元
(六)NＺ0000000      00、8、20       10萬元
(七)NＺ0000000      00、9、5        10萬元
(八)NＺ0000000      00、9、5        10萬元
(九)NＺ0000000      00、9、30      200萬元


司法院資訊處製作；財團法人民間司法改革基金會備份。
